ACORDAO-COMPLETO-2569311

ACÓRDÃO 231/2023 ATA 2/2023 - SEGUNDA CÂMARA

VISTOS, relatados e discutidos estes autos que cuidam de ato de reforma submetido à apreciação deste Tribunal pela 7ª Região Militar do Comando do Exército, em que se aprecia pedido de reexame interposto pelo Sr. José Fernandes da Silva Neto, contra o Acórdão 11078/2021-TCU-Segunda Câmara, Relator Ministro-Substituto André Luís de Carvalho;
ACORDAM os Ministros do Tribunal de Contas da União, reunidos em Sessão da Segunda Câmara, diante das razões expostas pelo Relator, nos termos do art. 48 da Lei 8.443/1992 e do art. 286, c/c o art. 285, ambos do Regimento Interno do TCU, em:
9.1. conhecer do pedido de reexame para, no mérito, negar-lhe provimento; e
9.2. dar ciência do presente Acórdão ao recorrente e à unidade jurisdicionada.

Pedido de reexame interposto por Jose Fernandes da Silva Neto, contra o Acórdão 11.078/2021-TCU-2ª Câmara, que teve como relator o Excelentíssimo Senhor Ministro-Substituto André Luís de Carvalho.

Segunda Câmara

Comando do Exército.

3. Interessados/Responsáveis/Recorrentes:
3.1. Recorrente: Jose Fernandes da Silva Neto (XXX.450.784-XX).

13.1. Ministros presentes: Vital do Rêgo (Presidente), Augusto Nardes, Aroldo Cedraz e Antonio Anastasia (Relator).
13.2. Ministro-Substituto presente: Marcos Bemquerer Costa.

ANTONIO ANASTASIA

Adoto como Relatório a instrução da auditora da Secretaria de Recursos (Serur) lançada à peça 34, cuja proposta contou com a concordância do corpo diretivo da unidade (peça 35) , bem como do representante do Ministério Público junto ao Tribunal de Contas da União, o eminente Procurador Marinus Eduardo de Vries Marsico (peça 37) :
"INTRODUÇÃO
1.	Trata-se de pedido de reexame (peças 17 e 18) interposto pelo militar reformado José Fernandes da Silva Neto contra o Acórdão 11078/2021-TCU-Segunda Câmara (peça 8) , que teve como relator o Excelentíssimo Senhor Ministro-Substituto André Luís de Carvalho.
1.1.	A deliberação recorrida apresenta o seguinte teor:
VISTOS, relatados e discutidos estes autos de reforma deferida pela Diretoria de Inativos e Pensionistas do Comando do Exército em favor de José Fernandes da Silva Neto.
ACORDAM os Ministros do Tribunal de Contas da União, reunidos em Sessão da 2ª Câmara, nos termos do art. 71, incisos III e IX, da Constituição de 1988, dos arts. 1º, inciso V, 39, inciso II, e 45 da Lei 8.443/1992, e dos arts. 260, § 1º, e 262, § 2º, do RITCU, ante as razões expostas pelo Relator, em: 
9.1. assinalar a ilegalidade do ato inicial de reforma em favor de José Fernandes da Silva Neto (à peça 3 sob o n.º 19328/2017) , negando-lhe o respectivo registro;
9.2. dispensar o ressarcimento das quantias percebidas indevidamente, mas de boa-fé, em consonância com a Súmula 106 do TCU; 
9.3. determinar que, no prazo de 15 (quinze) dias contados da ciência desta deliberação, a Diretoria de Inativos e Pensionistas do Comando do Exército adote as seguintes medidas: 
9.3.1. faça cessar os pagamentos decorrentes do ato ora considerado ilegal pelo item 9.1 deste Acórdão, sob pena de responsabilidade solidária da autoridade administrativa omissa, nos termos do art. 71, inciso IX, da Constituição de 1988 e do art.¿262, caput, do RITCU; 
9.3.2. dê ciência do inteiro teor desta deliberação ao interessado indicado no item 9.1 deste Acórdão, alertando-o de que o efeito suspensivo proveniente da eventual interposição de recurso junto ao TCU não o eximirá da devolução dos valores percebidos indevidamente após a notificação, diante do não provimento ao referido recurso, devendo encaminhar o comprovante dessa notificação ao TCU no prazo de até 30 (trinta) dias;	
9.3.3. encaminhe a este Tribunal, nos termos do art. 262, § 2º, do RITCU, o novo ato para a aludida reforma indicada pelo item 9.1 deste Acórdão, sem a ilegalidade indicada nesta deliberação, para ser submetido à apreciação pelo TCU, na forma do art. 260 do RITCU;
9.4. enviar a cópia do presente Acórdão, com o Relatório e a Proposta de Deliberação, à Diretoria de Inativos e Pensionistas do Comando do Exército, para ciência e efetivo cumprimento ao item 9.3 deste Acórdão; e
9.5. arquivar o presente processo, sem prejuízo de promover o monitoramento da determinação proferida pelo item 9.3 deste Acórdão, representando ao TCU, se necessário.
 (destacamos e sublinhamos) 
HISTÓRICO 
2.	O ato de concessão de promoção para grau hierárquico superior, em face de invalidez adquirida por José Fernandes da Silva Neto após a reforma, foi julgado ilegal, por beneficiar militar reformado com proventos calculados com base em dois postos acima daquele que ostentava na atividade, em desacordo com o art. 110, caput, da Lei 6.880/1980 (Estatuto dos Militares) , na redação dada pela Lei 7.580/1986, e a jurisprudência da Corte de Contas (Acórdão 2225/2019-TCU-Plenário) .
2.1.	Irresignado, o interessado interpôs o presente pedido de reexame (peças 17 e 18) , cuja argumentação será abordada mais adiante.
ADMISSIBILIDADE
3.	Reitera-se o exame de admissibilidade realizado pelo Sar/Serur (peças 19 e 20) , que opinou pelo conhecimento do recurso, nos termos do artigo 48 da Lei 8.443/1992, c/c os artigos 285 e 286, parágrafo único, do RI/TCU, suspendendo-se os efeitos dos subitens 9.1, 9.3, 9.3.1 e 9.3.3 do Acórdão 11078/2021-TCU-Segunda Câmara, em relação ao recorrente. O Excelentíssimo Senhor Ministro Antonio Anastasia, mediante despacho de peça 23, concordou com esta unidade técnica.
EXAME DE MÉRITO
4.	Delimitação
Constitui objeto do presente recurso definir se há amparo legal para a concessão de proventos calculados com base no soldo de dois postos acima daquele que o militar ocupava na atividade.
5.	Da concessão de proventos calculados com base no soldo de dois postos acima do ocupado pelo militar na ativa
5.1.	Defende o recorrente a legalidade de seus proventos, considerando-se a ascensão de nível hierárquico do militar após a reforma, com base nos seguintes argumentos.
5.2.	Foi reformado com direito à percepção de remuneração com base no soldo do grau hierárquico imediato, com efeitos que remontam à data de 21/3/2017 (peça 17, p. 2) .
5.3.	No acórdão recorrido, a Corte de Contas alterou seu entendimento, não mais seguindo os ditames esculpidos pelo Acórdão 1987/2010-TCU-Plenário, passando a dispor que o benefício previsto no art. 110, §§ 1º e 2º, do Estatuto dos Militares é expressamente dirigido ao militar da ativa ou da reserva remunerada, não alcançando o militar reformado, sem respeitar (à luz do princípio da segurança jurídica, do tempus regit actum, do princípio da legalidade e outros) os atos pretéritos consumados, como é o caso da concessão de benefício com a remuneração calculada com base no soldo correspondente ao grau hierárquico imediato ao que possuía na ativa (peça 17, p. 2) .
5.4.	O Exército Brasileiro, com base nesse novo entendimento do TCU, suprimiu direitos remuneratórios do requerente, sem comunicação prévia específica quanto à data da referida supressão. Ao que tudo indica, com base na legislação vigente, trata-se de prática abusiva da administração castrense (peça 17, p. 2-3) .
5.5.	Pretende-se esclarecer os institutos da concessão de reserva remunerada com "percepção de remuneração correspondente ao grau hierárquico superior ou melhoria da mesma quando, ao ser transferido para a inatividade, contar mais de 30 (trinta) anos de serviço" (previsão do inciso II do art. 50 do Estatuto dos Militares, vigente até o mês de dezembro do ano 2000) e a reforma com a remuneração calculada com base no soldo correspondente ao grau hierárquico imediato ao que possuir ou que possuía na ativa (previsão do inciso do art. 110, §§ 1º e 2º, do Estatuto dos Militares, em plena vigência) . Ao julgar o caso concreto que contempla a situação do 3º Sargento reformado, a Corte de Contas fez confusão com esses dois institutos, não tendo ocorrido bis in idem em bona partem (peça 17, p. 3) .
5.6.	Após transcrever os arts. 5º, inciso XXXVI, 37, caput, 71, inciso III, da Carta Magna, os arts. 2º e 53 da Lei 9.784/1999, o art. 24 da Lei 13.655/2018 e o art. 5º do Decreto 9.830/2019, assevera que não há o que se discutir, visto que restaria comprovada a impossibilidade de imposição do ato pretendido pela administração castrense, ainda que com base em acórdão da Corte de Contas, pois se assim agisse incorreria em improbidade administrativa, dada a flagrante violação à lei vigente (peça 17, p. 4-8) .
5.7.	Em suma, o direito percebido hoje pelo veterano é fruto de ato concessório com efeitos datados de mais de quatro anos, estando alcançado pelo art. 24 da Lei de Introdução às Normas do Direito Brasileiro e art. 5º, § 1º, do Decreto 9.830/2019 (peça 17, p. 8) . 
5.8.	No mérito, requer que seja reconhecida a ilegalidade da pretensa supressão de verbas alimentícias dos proventos do veterano, mantendo-se inalterado o direito (peça 17, p. 8) . 
Análise
5.9.	Quanto aos novos elementos/petições de peças 28 a 33, cabe ressaltar que o pedido de reexame juntado aos autos em 15/3/2022 (peças 17 e 18) foi conhecido mediante despacho de 4/4/2022 (peça 23) , com suspensão dos efeitos dos subitens 9.1, 9.3. 9.3.1 e 9.3.3 do Acórdão 11078/2021-TCU-Segunda Câmara, nos termos do art. 48 da Lei 8.443/92, c/c arts. 285 e 286, parágrafo único, do Regimento Interno/TCU, deixando de haver óbice para o restabelecimento do pagamento de proventos até que o recurso seja julgado no mérito.
5.10.	Destaca-se que a atuação desta Corte de Contas, no que tange ao julgamento de atos de pessoal para fins de registro, segue o balizamento estabelecido pelo Supremo Tribunal Federal na Súmula Vinculante 3, que excepciona a apreciação da legalidade do ato de concessão inicial de aposentadoria, reforma e pensão da necessidade de observância do contraditório e ampla defesa.
5.11.	O STF também fixou a seguinte tese de repercussão geral (tema 445) , no bojo no RE 636.553, de relatoria do Ministro Gilmar Mendes:
Em atenção aos princípios da segurança jurídica e da confiança legítima, os Tribunais de Contas estão sujeitos ao prazo de 5 anos para o julgamento da legalidade do ato de concessão inicial de aposentadoria, reforma ou pensão, a contar da chegada do processo à respectiva Corte de Contas. (destacou-se) 
5.12.	Assim, como o ato em reexame, com vigência em 12/1/2017, foi enviado ao TCU em 22/11/2017 (peça 3) e apreciado na Sessão da Segunda Câmara de 24/8/2021 (peça 8) , não há que se falar em decadência administrativa nem em prescrição quinquenal, nem em obrigatoriedade de oitiva prévia do interessado. De igual modo, ficam afastadas inobservâncias dos princípios do contraditório, da ampla defesa e do devido processo legal.
5.13.	A atuação do Tribunal de Contas da União deu-se em consonância com a competência estabelecida no art. 71, inciso III, da Carta Magna quanto à apreciação, para fins de registro, da legalidade de ato de concessão de pensão, na forma regulamentada pela Lei 8.443/1992 (art. 1º, inciso V) , pelo Regimento Interno (arts. 1º, inciso VIII, 259 e seguintes) e pela Instrução Normativa TCU 78/2018, que dispõe sobre o envio, o processamento e a tramitação de informações alusivas a atos de admissão de pessoal e de concessão de aposentadoria, reforma e pensão, para fins de registro, no âmbito da Corte de Contas, nos termos do art. 71, inciso III, da Constituição Federal.
5.14.	Prevê o art. 260, § 1º, do Regimento Interno que a autoridade administrativa responsável por atos de concessão de reforma submeterá os dados e informações necessários ao respectivo órgão de controle interno, que deverá emitir parecer sobre a legalidade dos atos e torná-los disponível à apreciação do Tribunal, que determinará o registro dos atos que considerar legais e recusará o registro dos atos considerados ilegais.
5.15.	No caso concreto, o ato de interesse do recorrente não poderá ser julgado legal com amparo nas disposições do art. 260, § 4º, do RI/TCU, c/c o art. 6º, § 1º, da Resolução TCU 206/2007, pois está dando ensejo a pagamentos maiores que o devido.
5.16.	Nessa perspectiva, impõe-se reconhecer que referido ato possui natureza precária (cf., e.g., Acórdão 2482/2007-TCU-Primeira Câmara, Relator Ministro Augusto Nardes) , razão pela qual, até que haja o efetivo julgamento e o consequente registro pela Corte de Contas, não há que se falar em  ato jurídico perfeito, tendo em vista a ausência de aperfeiçoamento e definitividade do ato.
5.17.	Nos termos do art. 262, caput e § 2º, do referido Regimento, uma vez recusado o registro pelo TCU do ato de concessão de reforma, cabe ao órgão de origem a adoção de providências para fazer cessar o pagamento do benefício no prazo de quinze dias, contados da ciência da decisão do Tribunal, bem como emitir novo ato, se for o caso, escoimado da irregularidade verificada.
5.18.	Na proposta de deliberação formulada pelo Relator a quo, consta que o interessado atuava como 3º Sargento e passou para a reserva remunerada com os proventos nesse nível, tendo sido posteriormente reformado pelo limite de idade, mas, posterior e indevidamente, veio a ser novamente reformado, por incapacidade, e, a partir daí, teria passado a perceber a indigitada majoração nos seus proventos para o posto de 2º Tenente, com dois níveis hierárquicos acima daquele então ostentado na ativa, em dissonância, assim, com os ditames legais e com a jurisprudência firmada pelo TCU a partir, por exemplo, do Acórdão 2225/2019-TCU-Plenário (peça 9) .
5.19.	A concessão em cascata do benefício previsto no art. 110 da Lei 6.880/1980 é rejeitada pela jurisprudência do STJ, mesmo na hipótese de a moléstia incapacitante ter sido adquirida com o militar ainda na reserva remunerada. O beneficiário da vantagem do art. 50, inciso II, da Lei 6.880/1980 (inatividade com proventos calculados sobre o posto hierárquico imediato) não faz jus a nova melhoria de proventos com fundamento § 1º desse dispositivo legal (AgRg nos EDcl no Recurso Especial 966.142/RJ, Rel. Min. Marco Aurélio Bellizze, Quinta Turma, julgado em 26/2/2013, DJe de 5/3/2013, e (REsp. 169.804/DF, Rel. Min. Edson Vidigal DJU 23/11/1998) . 
5.20.	No que tange à jurisprudência superada do Tribunal de Contas da União, observa-se que os juízes são independentes e somente se submetem à lei, e não à jurisprudência. Sobre o tema, traz-se à colação a doutrina de Jorge Luiz Souto Maior e Valdete Souto Severo:
 (...) o juiz tem o dever de se rebelar, de reagir, de não ceder, de reafirmar a sua independência, pois é isto que a humanidade, que debruçou sobre o direito toda a regulação das relações de poder, espera dele. Um juiz que, por conveniência, se curva ao entendimento de outros juízes, proferindo decisões contrárias à sua convicção jurídica; que, por comodidade, aplica uma lei que fere a Constituição ou algum preceito dos direitos humanos ou direitos fundamentais; que, por receio de qualquer natureza ou medo, acaba cumprindo uma "ordem" ilegal; ou que, meramente, se abstém de "denunciar" as ameaças que sofra com relação à sua independência; que não exerce com liberdade e responsabilidade as suas atribuições, deixa de ser digno da função que exerce, perde, enfim, na essência, a designação de um autêntico magistrado e quem perde com isto é toda a sociedade (in O Processo do Trabalho como instrumento do Direito do Trabalho e as ideias fora de lugar do Novo CPC. São Paulo: LTr, 2015, p. 107-108) 
5.21.	Acrescente-se a doutrina de Mauro Schiavi:
Hodiernamente se exige uma postura mais ativa do Juiz para garantir os resultados práticos do processo. A efetividade do processo depende não só de um Juiz imparcial e independente, mas, também, de um magistrado mais ousado, comprometido com a justiça e com os resultados úteis do processo (in Manual de Direito Processual do Trabalho, 4ª. Ed., São Paulo: LTr, 2011, p. 698) .
5.22.	Corroborando essas ideias, registra-se o conselho de Benedito Calheiros Bonfim:
A dócil submissão à jurisprudência estiola o espírito criador do advogado e do juiz. São os descontentes e os inconformados os propulsores do progresso, raciocínio válido também no campo da ciência do Direito (in Conselhos aos jovens advogados, 3ª Ed., Niterói, RJ: Impetus, 2012, p. 187) .
5.23.	De fato, a democracia se faz com respeito à diferença e com divergências. Assim, continua Fábio Konder Comparato:
A independência funcional da magistratura, assim entendida, é uma garantia institucional do regime democrático. O conceito institucional foi elaborado pela doutrina publicista alemã à época da República de Weimar, para designar as fontes de organização dos Poderes Públicos, cuja função é assegurar o respeito aos direitos subjetivos fundamentais, declarados na Constituição (grifos acrescidos) (apud Jorge Luiz Souto Maior e Valdete Souto Severo, in O Processo do Trabalho como instrumento do Direito do Trabalho e as ideias fora de lugar do Novo CPC. São Paulo: LTr, 2015, p. 114) .
5.24.	Observa-se que a submissão dos juízes somente à lei não é uma idiossincrasia do Direito brasileiro, mas encontra ressonância na Alemanha, na Áustria, na Dinamarca, na Espanha, na França, na Grécia, na Irlanda, na Itália e em Portugal, conforme pontuam Jorge Luiz Souto Maior e Valdete Souto Severo:
	Na Alemanha, há disposição expressa no sentido de que "os juízes são independentes e somente se submetem à lei" (art. 97) . Na Áustria, "Os juízes são independentes no exercício de suas funções judiciárias" (art. 87) . Na Dinamarca, "No exercício de suas funções os magistrados devem se conformar à lei" (art. 64) . Na Espanha, "A justiça emana do povo e ela é administrada em nome do rei por juízes e magistrados que constituem o poder judiciário e são independentes, inamovíveis, responsáveis e submetidos exclusivamente ao império da lei" (art. 117) . Há também norma dispondo que "Toda pessoa tem o direito de obter a proteção efetiva dos juízes e tribunais para exercer seus direitos e seus interesses legítimos, sem que em nenhum caso esta proteção possa lhe ser recursada" (art. 24) .
	No mesmo pórtico, o ordenamento jurídico francês prevê: "O presidente da República é garante da independência da autoridade judiciária. Ele é assistido pelo Conselho superior da magistratura. Uma lei orgânica traz estatuto dos magistrados. Os magistrados de carreira são inamovíveis" (art. 64) . Na Grécia, há disposição no sentido de que: "A justiça é composta por tribunais constituídos de magistrados de carreira que possuem independência funcional e pessoal" (art. 87-1) e de que "No exercício de suas funções, os magistrados são submetidos somente à Constituição e às leis; eles não são, em nenhum caso, obrigados a se submeter a disposições contrárias à Constituição" (art. 87-2) . Na Irlanda, "Os juízes são independentes no exercício de suas funções judiciárias e submetidos somente à presente Constituição e à lei (art. 35-2) . Na Itália: "A justiça é exercida em nome do povo. Os juízes se submetem apenas à lei" (art. 101) . Em Portugal, "os juízes são inamovíveis. Eles não poderão ser multados, suspensos, postos em disponibilidade ou exonerados de suas funções fora dos casos previstos pela lei" (art. 218-1) . E mais: "os juízes não podem ser tidos por responsáveis de suas decisões, salvo exceções consignadas na lei" (art. 218-2) (in O Processo do Trabalho como instrumento do Direito do Trabalho e as ideias fora de lugar do Novo CPC. São Paulo: LTr, 2015, p.115) .
5.25.	Ante esses ponderosos argumentos, entende-se que este Tribunal deve interpretar o regramento da concessão de nova vantagem a militar já reformado com ascensão de posto de acordo com as regras de Hermenêutica, e não guiado por precedentes jurisprudenciais oscilantes e superados, que não informam um norte seguro a ser seguido. Nesse sentir, não há que se falar em violação ao princípio da isonomia.
5.26.	Sobre o princípio da segurança jurídica, cabe lembrar que a sedimentada jurisprudência da Suprema Corte é no sentido de classificar como ato complexo a concessão de aposentadoria, reforma ou pensão, consoante os seguintes julgados (RMS 3881/SP, MS 19875/DF, RE 195861/ES e MS 23665/DF) .
5.27.	O ato administrativo editado pelo órgão jurisdicionado que concedeu vantagem ao militar reformado é precário e, a despeito de produzir efeitos a partir da sua publicação e dispor do atributo da presunção de legitimidade inerente aos demais atos administrativos, sua legalidade, a teor do disposto no inciso III do art. 71 da CF/1988, encontra-se sujeita à apreciação desta Corte de Contas, que atua em auxílio ao Congresso Nacional, a quem compete exercer o controle externo de todos os atos administrativos praticados pelos demais poderes da União.
5.28.	A propósito do tema, colaciona-se entendimento esposado pela Corte Constitucional ao decidir no âmbito do RE-195.861/ES:
APOSENTADORIA. ATO ADMINISTRATIVO DO CONSELHO DA MAGISTRATURA. NATUREZA. COISA JULGADA ADMINISTRATIVA. INEXISTÊNCIA. O ato de aposentadoria exsurge complexo, somente se aperfeiçoando com o registro perante a Corte de Contas. Insubsistência da decisão judicial na qual assentada, como óbice ao exame da legalidade, a coisa julgada administrativa. (grifos acrescidos) 
5.29.	No caso em apreço, não houve o respectivo registro em razão da constatação de ilegalidade no ato, o que afasta, por si só, a presunção de legitimidade do ato administrativo que concedeu o benefício ao recorrente, não havendo, assim, que se falar em violação da segurança jurídica ou de proteção da confiança. 
5.30.	Quanto à boa-fé do recorrente, tenha-se presente que foi considerada ao se dispensar a devolução dos valores indevidamente recebidos, nos termos do acórdão recorrido.
5.31.	É sobremodo importante ressaltar que este Tribunal tem o poder/dever de apreciar, para fins de registro, os atos de reforma militar na esfera federal, nos termos do art. 71 da Lei Maior. Esta prerrogativa não pode ser infirmada pela sobreposição dos princípios da razoável duração do processo e da eficiência na Administração Pública.
5.32.	Diante disso, opina-se pela rejeição das alegações do recorrente.
CONCLUSÃO
6.	Da análise de mérito, conclui-se que não há amparo legal para a concessão de proventos calculados com base no soldo de dois postos acima daquele que o militar ocupava na atividade.
6.1.	Por conseguinte, deve-se negar provimento ao presente recurso.
PROPOSTA DE ENCAMINHAMENTO
7.	Ante o exposto, submetem-se os autos à consideração superior, propondo-se, com fundamento no art. 48 da Lei 8.443/1992:
conhecer do recurso e, no mérito, negar-lhe provimento; 
informar ao recorrente e demais interessados do acórdão a ser proferido, destacando que o relatório e o voto que o fundamentam podem ser acessados por meio do endereço eletrônico www.tcu.gov.br/acordaos."
2.	É o Relatório.

Almir Marcos Mendes de Souza (56293/OAB-PE), representando Jose Fernandes da Silva Neto.

Procurador Marinus Eduardo De Vries Marsico.

PEDIDO DE REEXAME. REFORMA. VANTAGEM PREVISTA NO ART. 110 DA LEI 6.880/1980 PARA CÁLCULO DA PENSÃO COM BASE EM POSTO ACIMA DO OCUPADO NA ATIVA. NEGATIVA DE REGISTRO. RAZÕES INSUFICIENTES PARA ALTERAR A DECISÃO DE MÉRITO. CONHECIMENTO. NEGATIVA DE PROVIMENTO.

REFORMA (REFO)

Secretaria de Recursos (Serur); Unidade de Auditoria Especializada em Pessoal (AudPessoal).

Neste processo que cuida de ato de reforma submetido à apreciação deste Tribunal pela 7ª Região Militar do Comando do Exército, aprecia-se pedido de reexame interposto pelo Sr. José Fernandes da Silva Neto, contra o Acórdão 11078/2021-TCU-Segunda Câmara, Relator Ministro-Substituto André Luís de Carvalho (peça 8) .
2. 	O ato de concessão inicial de reforma foi considerado ilegal, tendo seu registro negado, em virtude de ter se identificado a aplicação da vantagem prevista no art. 110 da Lei 6.880/1980, referente ao cálculo de pensão com base em grau hierárquico acima do ocupado pelo militar, quando o Sr. José Fernandes da Silva Neto já se encontrava na situação de reforma por idade. 
3. 	Quanto à admissibilidade, ratifico a decisão monocrática do Despacho de peça 23, no sentido de conhecer do recurso, cumpridos os requisitos previstos no art. 48 da Lei 8.443/1992, c/c os arts. 285 e 286 do Regimento Interno do TCU.
4. 	Em sua peça recursal (peça 17) , o recorrente aduz que fora reformado com direito à percepção de remuneração com base no soldo do grau hierárquico imediato, com efeitos que remontam à data de 21/3/2017. Assevera que restaria comprovada a impossibilidade de supressão de verbas remuneratórias pela administração castrense, ainda que com base em acórdão da Corte de Contas, pois se assim agisse incorreria em improbidade administrativa, dada a flagrante violação à lei vigente.
5.	Após analisar a documentação juntada aos autos, a Secretaria de Recursos, em pareceres uniformes (peças 34 e 35) , anotou que:
"5.13.	A atuação do Tribunal de Contas da União deu-se em consonância com a competência estabelecida no art. 71, inciso III, da Carta Magna quanto à apreciação, para fins de registro, da legalidade de ato de concessão de pensão, na forma regulamentada pela Lei 8.443/1992 (art. 1º, inciso V) , pelo Regimento Interno (arts. 1º, inciso VIII, 259 e seguintes) e pela Instrução Normativa TCU 78/2018, que dispõe sobre o envio, o processamento e a tramitação de informações alusivas a atos de admissão de pessoal e de concessão de aposentadoria, reforma e pensão, para fins de registro, no âmbito da Corte de Contas, nos termos do art. 71, inciso III, da Constituição Federal.
5.14.	Prevê o art. 260, § 1º, do Regimento Interno que a autoridade administrativa responsável por atos de concessão de reforma submeterá os dados e informações necessários ao respectivo órgão de controle interno, que deverá emitir parecer sobre a legalidade dos atos e torná-los disponível à apreciação do Tribunal, que determinará o registro dos atos que considerar legais e recusará o registro dos atos considerados ilegais.
5.15.	No caso concreto, o ato de interesse do recorrente não poderá ser julgado legal com amparo nas disposições do art. 260, § 4º, do RI/TCU, c/c o art. 6º, § 1º, da Resolução TCU 206/2007, pois está dando ensejo a pagamentos maiores que o devido.
5.16.	Nessa perspectiva, impõe-se reconhecer que referido ato possui natureza precária (cf., e.g., Acórdão 2482/2007-TCU-Primeira Câmara, Relator Ministro Augusto Nardes) , razão pela qual, até que haja o efetivo julgamento e o consequente registro pela Corte de Contas, não há que se falar em  ato jurídico perfeito, tendo em vista a ausência de aperfeiçoamento e definitividade do ato.
 (...) 
5.31.	É sobremodo importante ressaltar que este Tribunal tem o poder/dever de apreciar, para fins de registro, os atos de reforma militar na esfera federal, nos termos do art. 71 da Lei Maior. Esta prerrogativa não pode ser infirmada pela sobreposição dos princípios da razoável duração do processo e da eficiência na Administração Pública.
5.32.	Diante disso, opina-se pela rejeição das alegações do recorrente"
6. 	Aquiesço com a análise e as conclusões da Serur, que, com a anuência do Ministério Público, propõe conhecer do pedido de reexame e negar-lhe provimento.
7.	De fato, não há que se falar em violação a ato jurídico perfeito que, no caso de concessão de reforma militar, somente se aperfeiçoa com o registro previsto no art. 71, inciso III da Constituição Federal de 1988. Ainda assim, o registro do ato não vedaria a atuação do Tribunal de Contas, caso se verificasse situação de ilegalidade, pois haveria possibilidade de revisão.
8.	No ato enfocado nestes autos, a reforma do Sr. José Fernandes da Silva Neto (peça 3) , que na ativa ocupava a graduação de 3º sargento, está sendo concedida irregularmente com base no soldo de 2º tenente, mais de um grau acima daquele efetivamente ocupado pelo militar, em desacordo com o art. 104, inciso II c/c art. 106, inciso I, 'd' da Lei 6.880/1980, redação original. O tempo de efetivo serviço na Força Armada foi de 25 anos, 9 meses e 25 dias (peça 3, p. 2) , portanto não se verifica amparo para a alteração dos parâmetros dos proventos, visto que o recorrente já se encontrava reformado desde 3/4/1991.
9.	A irregularidade tipificada é objeto de jurisprudência pacificada nesta Corte de Contas, especialmente a partir do Acórdão 2225/2019-TCU-Plenário (relator: Ministro Benjamin Zymler) , cuja ementa bem resume o entendimento deste Tribunal sobre o tema:
ALTERAÇÃO DE UMA DAS CONCESSÕES PARA ELEVAÇÃO, EM UM GRAU HIERÁRQUICO, DO POSTO SOBRE O QUAL CALCULADOS OS PROVENTOS DO INATIVO, EM FACE DA SUPERVENIÊNCIA DE INVALIDEZ PERMANENTE DECORRENTE DE DOENÇA ESPECIFICADA EM LEI. MILITAR ANTERIORMENTE REFORMADO COM PROVENTOS JÁ CALCULADOS SOBRE O POSTO HIERÁRQUICO SUPERIOR, POR TEMPO DE SERVIÇO. AUSÊNCIA DE PREVISÃO LEGAL PARA EXTENSÃO DA VANTAGEM ESTABELECIDA NO ART. 110 DA LEI 6.880/1980 A MILITARES JÁ REFORMADOS, BEM COMO PARA O ACRÉSCIMO DE DOIS POSTOS NO CÁLCULO DOS PROVENTOS. NEGATIVA DE REGISTRO. 
10.	Relembro que a essência dessa mesma tese foi sustentada pelo Superior Tribunal de Justiça em vários julgados, alguns  descritos na instrução que integra o Relatório, dos quais rememoro: REsp 1784347/RS, Rel. Min. Herman Benjamin, Segunda Turma, julgado em 2/4/2019, DJe de 23/4/2019; REsp 1.340.075/CE, Rel. Min. Castro Meira, Segunda Turma, julgado em 9/4/2013, DJe de 15/4/2013; AgRg nos EDcl no Recurso Especial 966.142/RJ, Rel. Min. Marco Aurélio Bellizze, Quinta Turma, julgado em 26/2/2013, DJe de 5/3/2013; entre outros.
11.	Ante o exposto, acolho o posicionamento uníssono da unidade técnica e do MPTCU, e VOTO no sentido conhecer e negar provimento ao pedido de reexame, mantendo-se inalterado o Acórdão recorrido.
	Do exposto, voto para que seja aprovado o acórdão que ora submeto a este Colegiado.
TCU, Sala das Sessões, em 7 de fevereiro de 2023.
ANTONIO ANASTASIA 
Relator